臺灣嘉義地方法院交通事件裁定　　　　100年度交聲字第917號
原處分機關　交通部公路總局嘉義區監理所
異　議　人　梁育睿
即受處分人
上列受處分人因違反道路交通管理處罰條例案件，對於交通部公
路總局嘉義區監理所民國100年11月8日所為之裁決（嘉監義裁字
第裁76-L00000000號裁決書），聲明異議，本院裁定如下：
    主  文
原處分撤銷。
梁育睿汽車駕駛人，駕駛汽車經測試檢定酒精濃度超過規定標準
，吊扣普通重型機車駕駛執照壹年，並應參加道路交通安全講習
。
    理  由
一、原處分機關略以：本件受處分人梁育睿於民國99年7月4日5
    時50分許，騎乘車牌號碼210-BYL號重型機車，在嘉義市○
    區○○○路470巷118號前，經警實施吐氣酒精濃度檢測，因
    酒精濃度超過規定標準（酒精呼氣濃度達每公升1.08毫克）
    ，經嘉義市政府警察局第二分局員警當場舉發，該所於100
    年11月8日以嘉監義裁字第裁76-L00000000號裁決書，依道
    路交通管理處罰條例第35條第1項第1款、第24條第1項第2款
    之規定，裁處受處分人罰鍰新臺幣（下同）45,000元，吊扣
    普通重型機車駕駛執照1年（已於99年8月10日執行），及參
    加道路交通安全講習，逾期則依違反道路交通管理事件統一
    裁罰標準表及裁決書處罰主文裁處，於法並無不合。
二、本件受處分人異議意旨略以：本人經檢察官諭知立悔過書及
    參加數小時法治教育，請撤銷原處分罰鍰45,000元部分免罰
    等語。
三、按100年11月23日公布，並自100年11月25日施行之行政罰法
    第26條第1、2、3項規定：「（第1項）一行為同時觸犯刑事
    法律及違反行政法上義務規定者，依刑事法律處罰之。但其
    行為應處以其他種類行政罰或得沒入之物而未經法院宣告沒
    收者，亦得裁處之。（第2項）前項行為如經不起訴處分、
    緩起訴處分確定或為無罪、免訴、不受理、不付審理、不付
    保護處分、免刑、緩刑之裁判確定者，得依違反行政法上義
    務規定裁處之。（第3項）第1項行為經緩起訴處分或緩刑宣
    告確定且經命向公庫或指定之公益團體、地方自治團體、政
    府機關、政府機構、行政法人、社區或其他符合公益目的之
    機構或團體，支付一定之金額或提供義務勞務者，其所支付
    之金額或提供之勞務，應於依前項規定裁處之罰鍰內扣抵之
    」。惟依同法第45條第3項規定：「本法100年11月8日修正
    之第26條第3項至第5項規定於修正施行前違反行政法上義務
    之行為同時觸犯刑事法律，經緩起訴處分確定，應受行政罰
    之處罰而未經裁處者，亦適用之；曾經裁處，因訴願、行政
    訴訟或其他救濟程序經撤銷，而於修正施行後為裁處者，亦
    同。」本件受處分人之違規行為既發生於99年7月4日，並經
    原處分機關於100年11月8日裁處在案，自無前揭新法之適用
    ，合先敘明。
四、按汽車駕駛人飲用酒類或其他類似物後，其吐氣所含酒精濃
    度超過每公升0.25毫克，不得駕車；駕駛汽車經測試檢定酒
    精濃度超過標準，處汽車駕駛人罰鍰1萬5千元以上6萬元以
    下，並當場移置保管該汽車及吊扣駕駛執照1年，及應接受
    道路交通安全講習，道路交通安全規則第114條第2款、道路
    交通管理處罰條例第35條第1項第1款、第24條第1項第2款分
    別定有明文。次按行政罰法第26條明定一事不二罰，依其立
    法理由觀之，「一行為同時觸犯刑事法律及違反行政法上義
    務規定時，由於刑罰與行政罰同屬對不法行為之制裁，而刑
    罰之懲罰作用較強，故依刑事法律處罰，即足資警惕時，實
    無一事二罰再處行政罰之必要。且刑事法律處罰，由法院依
    法定程序為之，較符合正當法律程序，應予優先適用。但罰
    鍰以外之沒入或其他種類行政罰，因兼具維護公共秩序之作
    用，為達行政目的，行政機關仍得併予裁處。」故刑罰與行
    政罰，其處罰行為人違法行為之目的相同。若依刑事法律處
    罰，已足資警惕行為人時，實無為一事二罰再處行政罰之必
    要。刑事訴訟法第253條之2規定，命被告為金錢給付、勞務
    給付及處遇措施的部分，應得被告之同意（因涉及被告之人
    身自由及財產的拘束，且產生未經裁判即終局處理案件之實
    質效果，自應考慮被告之意願）。上開處遇措施雖不屬刑罰
    性質，但實質上係對行為人的制裁，並且造成行為人財產、
    自由、尊嚴等權利不利的影響。本件檢察官命被告參加法治
    教育課程10小時，已產生實質刑罰之效果，與單純不起訴處
    分顯然有別，是本件被告所為違規行為，既已依懲罰作用較
    強之刑事法律制裁後，即無再依行政法為重複處罰之必要（
    臺灣高等法院暨所屬法院100年法律座談會研討結果參照）
五、經查：
  (一)本件受處分人於99年7月4日5時50分許，騎乘車牌號碼210-
    BYL號重型機車，在嘉義市○區○○○路470巷118號前，經
    警實施吐氣酒精濃度檢測，因酒精濃度超過規定標準（酒精
    呼氣濃度達每公升1.08毫克），經嘉義市政府警察局第二分
    局員警當場舉發等情，為受處分人所供承，並有舉發違反道
    路交通管理事件通知單1份附卷可稽，足認受處分人確有上
    揭違規事實。且受處分人因上開違規行為，另涉犯刑法第18
    5條之3之公共危險罪，經臺灣嘉義地方法院檢察署檢察官於
    99年8月27日以99年度偵字第6391號為緩起訴處分，緩起訴
    處分期間1年，受處分人除書立悔過書外，並應於緩起訴處
    分確定之日起4個月內，至該署參加法治宣導教育課程4小時
    ，上開緩起訴處分期間業於100年8月26日期滿未據撤銷乙節
    ，有上開緩起訴處分書、臺灣高等法院被告全國前案紀錄表
    各1份在卷可參。
  (二)受處分人上開違反刑事法律禁止規範之犯罪事實既已明確，
    僅因檢察官採取緩起訴處分之替代性刑事處遇手段，未將該
    案逕行起訴或聲請簡易判決處刑，致其後適用之刑事訴訟程
    序有所區別，然就受處分人應參加法治宣導教育課程觀察，
    其如未在上開指定期間內確實履行，依刑事訴訟法第253條
    之3第1項第3款之規定，受處分人將遭受撤銷緩起訴處分之
    不利益；反之，倘其確實遵守並履行各項緩起訴條件，除非
    合於刑事訴訟法第260條所定情形之一，否則受處分人即無
    再就同一案件遭受刑事訴追之虞。從而，檢察官依刑事訴訟
    法第253條之2第1項第8款規定為緩起訴處分，命受處分人參
    加法治宣導教育課程，受處分人係履行檢察官為緩起訴處分
    命令，此等命令名義上雖非刑罰，但仍是一種特殊的處遇措
    施，會產生未經裁判即生終局處理案件之實質效果，性質上
    已係實質的制裁，造成受處分人義務增加的影響，亦即性質
    上亦屬干預人民自由之處分，與刑事制裁無異，可知緩起訴
    處分是一種刑事處罰。且受處分人已因上開緩起訴處分而干
    預其人身自由，主觀上前揭法治宣導教育課程亦具有強制性
    、懲罰性，雖不若易科罰金係以支付金錢作為自由刑之替代
    ，惟經由緩起訴處分條件之履行使其免於遭檢察官發動起訴
    程序，仍具有替代刑罰之效果。況行政罰法第26條第1項僅
    規定「依刑事法律處罰之」，並未明定應依刑法第33條、第
    34條所定主從刑罰之種類科罰，檢察官命令受處分人參加法
    治宣導教育課程，既為實質刑事制裁，自與行政罰法第26條
    第1項「依刑事法律處罰之」規定，尚無扞格之處，而有行
    政罰法第26條第1項「一事不二罰」規定之適用，故原處分
    機關漏未斟酌及此，對受處分人裁處罰鍰45,000元，顯有不
    當。
  (三)道路交通管理處罰條例第35條第8項規定汽車駕駛人經裁判
    確定，而處以罰金低於該條例第92條所訂最低罰鍰基準規定
    ，應依該條例裁決繳納不足最低罰鍰部分之規定。然本件緩
    起訴處分未命受處分人支付任何罰金或金錢給付，而係參加
    法治宣導教育課程，此與經裁判確定處以罰金性質迴異，並
    無所謂差額可言，自無適用該條例之可能。
  (四)原處分機關裁處受處分人吊扣普通重型機車駕駛執照1年，
    並應參加道路交通安全講習部分，旨在促使受處分人於飲酒
    後應知所警惕，教導受處分人了解交通規則並加強其遵循，
    以維護交通安全，係預防將來再犯之目的所為，而有別於前
    揭針對已發生違規事實科處罰鍰之行政罰，屬行政罰法第26
    條第1項但書所稱之其他種類行政罰，因兼具維護公共秩序
    之作用，為達行政目的，行政機關仍得併予裁處，原處分機
    關此部分之裁處，於法並無不合。
  (五)按聲明異議程序，屬司法救濟途徑之一環，應由法院審查受
    處分人所涉之違規事實是否成立、原處分所適用之法條是否
    正確及裁罰是否適當等事項，準此，法院負有司法審查之作
    用，對原處分失當時，應自為處分（臺灣高等法院98年法律
    座談會刑事類提案第23號研討結果參照）。本件受處分人「
    酒精濃度超過規定標準」之違規行為，依行政罰法第26條第
    1項前段規定，即應依刑事法律處罰之，已無再依上開道路
    交通管理處罰條例第35條第1項第1款裁處行政罰鍰之餘地，
    受處分人據以聲明異議為有理由，應由本院以裁定將原處分
    撤銷，就罰鍰、吊扣駕駛執照及參加道路交通安全講習等處
    罰效果，一併重新諭知，自為裁定如主文第2項所示。
六、據上論斷，應依道路交通管理處罰條例第87條第2項，道路
    交通事件處理辦法第19條前段，裁定如主文。
中    華    民    國   100    年    12    月    30    日
                    交通法庭  法  官  卓春慧
上列正本證明與原本無異。
如不服本裁定，應於裁定送達後5日內向本院提出抗告狀（應附
繕本）。
中    華    民    國   100    年    12    月    30    日
                              書記官  李玫娜